【裁判字號】    95,上易,1790
【裁判日期】    951213
【裁判案由】    動產擔保交易法
【裁判全文】
臺灣高等法院刑事判決                95年度上易字第1790號
上  訴  人  臺灣桃園地方法院檢察署檢察官
被      告  甲○○
上列上訴人因被告違反動產擔保交易法案件，不服臺灣桃園地方
法院95年度易字第306號，中華民國95年7月31日第一審判決（聲
請簡易判決處刑案號：臺灣桃園地方法院檢察署93年度偵緝字第
117號），提起上訴，本院判決如下：
    主  文
上訴駁回。
    理  由
一、公訴意旨略以：被告甲○○於民國91年9月2日，以動產擔保
    設定動產抵押方式，向臺新國際商業銀行股份有限公司（下
    稱臺新銀行）貸款新臺幣（下同）310,000元，購買車牌號
    碼3P─5692號自小客車，雙方約定自91年10月2日起至95年9
    月2日止，分48期攤還本息，每期給付9,430元，在貸款未付
    清前，標的物約定存放在被告位於雲林縣元長鄉潭西村潭內
    76之2號住處，不得任意遷移或為其他處分，詎甲○○自91
    年11月2日起（告訴狀誤繕為10月2日）即未依約繳款，並基
    於意圖為自己不法之利益，將上開自小客車遷移約定之地點
    ，致臺新銀行追索無著受有損害。因認被告涉有動產擔保交
    易法第38條之罪嫌云云。
二、按犯罪事實應依證據認定之，無證據不得認定其犯罪事實；
    又不能證明被告犯罪者，應諭知無罪之判決，刑事訴訟法第
    154條第2項、第301條第1項分別定有明文。且認定不利於被
    告之事實，須依積極證據，苟積極證據不足為不利於被告事
    實之認定時，即應為有利於被告之認定，更不必有利之證據
    ，最高法院30年上字第816號著有判例。又按動產擔保交易
    法第38條之罪，係以動產擔保交易之債務人，意圖不法之利
    益，將標的物遷移、出賣、出質、移轉、抵押或為其他處分
    ，致生損害於債權人為構成要件，單純之欠債不還，乃民事
    糾葛，自不得以此條所定之罪責相繩，此觀該條之規定甚明
    。
三、公訴人認被告涉犯前開犯行，無非係以：被告自承有於上揭
    時、地以動產擔保交易設定動產抵押方式，向臺新銀行貸款
    310,000元購買自小客車，雙方約定自91年10月2日起至95年
    9月2日止，分48期攤還本息，每期給付9,430元，在貸款未
    付清前，標的物約定存放在被告位於雲林縣元長鄉潭西村潭
    內76之2號住處，不得任意遷移或為其他處分，被告並僅於
    91年10月2日繳交1期貸款等情，且前開自小客車於91年8月
    29日過戶至被告名下，亦有交通部公路總局嘉義區監理所雲
    林監理站93年3月26日函覆之汽車車籍查詢報表1份可佐，復
    有告訴人之指訴及卷附之汽車貸款申請書、動產擔保交易動
    產抵押設定登記申請書、車輛動產抵押契約書各1份在卷為
    其論據。訊據被告甲○○坦承有於91年7月間向設於桃園縣
    八德市佳和汽車購買車牌號碼3P─5692號自小客車，以刷卡
    方式繳付頭期款11,000元，其餘價金則以而向臺新銀行貸款
    方式支付，惟堅決否認有違反動產擔保交易法之犯行，辯稱
    ：伊簽約後3、4天，佳和公司之余昆翰通知伊貸款金額不足
    ，要求伊補足差額始可交車，伊請求余昆翰讓伊分期補足差
    額後再交車，但余昆翰不答應，要求伊一次補足差額，因伊
    一直未能補足差額，所以余昆翰未交車予伊。後來伊便發生
    車禍，故沒有積極處理此事，嗣後伊再到佳和車行時找余昆
    翰時，余昆翰業已離職。伊始終未曾使用該車牌號碼3P─
    5692號自小客車等語。
四、經查：
  (一)被告經合法傳喚未到庭，惟據其於檢察官偵查中自承：伊
      於91年7月間以390,000元向桃園縣八德市佳和汽車購賣車
      牌號碼3P─5692號自小客車，以刷卡支付頭期款10,000元
      ，另以動產擔保附條件買賣方式向臺新銀行貸款310,000
      元（見93 年度偵緝字第2號偵查卷第10頁），核與證人莊
      樹山於檢察官偵查中亦證稱：伊以330,000元向謝渭川購
      得車牌號碼3P─5692號自小客車，再將前開車輛交由佳和
      車行余昆翰代為轉售，余昆翰告訴伊該車以390,000元出
      買予被告甲○○（見93年度偵緝字第117號卷第51頁）等
      語相符，故被告購買該車牌號碼3P─5692號自小客車之價
      金為390,000一節堪以認定。再證人即臺新銀行業務代表
      李志誠於原審審理時證稱：本件汽車貸款案件係伊所承辦
      ，被告原申貸380,000元，但依契約書記載內容觀之，被
      告僅貸得310,000元。貸款當時，臺新銀行考量被告工作
      不穩定，信用不足，便詢問被告是否同意投保貸款信用保
      險，被告同意投保，前開保險費為貸款金額之3%，由貸款
      金額中扣除，故本件臺新銀行實際僅撥款300,700元至指
      定之莊樹山帳戶內（見原審95年7月17日審理筆錄），並
      有臺新銀行匯款予莊樹山之國內匯款回條1紙在卷可參，
      足佐被告前稱僅向臺新銀行貸得310,000元一節，尚屬非
      虛。綜前所述，被告辯稱該車牌號碼3P─5692號自小客車
      之價金為390,000元，其支付頭期款11,000元，餘額原計
      畫以貸款方式支付，惟實際僅向臺新銀行貸得31,000元，
      尚有69,000元未付清一情，堪認信實。衡諸常情，出賣人
      在被告即買受人既未將該車牌號碼3P─5692號自小客車之
      價金付清前，除非另有約定，否則當不會先行將車輛交付
      ，被告辯稱其未取得車輛一情，應屬非虛。
（二）至該車牌號碼3P─5692號（原車牌號碼為7W─2957號）自
      小客車於91年8 月29日登記於被告甲○○名下一情，雖有
      交通部公路總局嘉義區監理所雲林監理站93年3 月26日嘉
      監雲字第0930003796號函及其所檢附之汽車車籍查詢報表
      1 份在卷可參，然車輛之登記名義人與實際使用人要屬二
      事，依社會現狀，車輛登記名義人未必即為與實際使用人
      之事時有所聞，況本件被告係因購買前開車牌號碼3P─56
      92號自小客車而向臺新銀行貸款，並以前開車輛設定動產
      抵押予臺新銀行，有動產擔保交易動產抵押設定登記申請
      書1份在卷可按，於此情形下，為求貸款申請人與提供擔
      保人相符而得以順利取得貸款，自會將前開車輛移轉登記
      於被告名下，使被告成為車輛名義上之所有人，再被告以
      其所有之物向銀行申貸，此舉亦不違交易習慣，故要難僅
      以前開車輛登記被告為車主一節，即推論被告取得前開車
      輛。
（三）依被告及證人莊樹山所述，余昆翰為經手前開車牌號碼3P
      ─5692號自小客車買賣之人，其對前開車輛之交付情形應
      最為知悉，然余昆翰經原審合法傳喚及拘提均未到庭，顯
      無法由其陳述得知該車牌號碼3P─5692號自小客車之交付
      過程。而證人即該車牌號碼3P─5692號自小客車之原車主
      莊樹山於原審審理時證稱；伊有收到匯款30餘萬元，但不
      知前開車輛在何處（見原審94年12月19日訊問筆錄），證
      人莊樹山為前開車輛之出賣人，且自承有收受30餘萬價款
      ，則其於買受人即被告交付車輛價金後，即負有交付前開
      車輛予被告之義務，而苟被告未能如數付款，其亦有權決
      定是否交付車輛，及交付車輛之時間，故前開車輛是否交
      付予被告一事，對其權益影響甚鉅，衡諸常情，莊樹山應
      會確實掌握前開車輛之所在及去向，然其竟無法證實前開
      車輛業已交付被告，故證人莊樹山所為，亦無法為被告業
      已取得車輛之佐證。
（四）綜上，本件並無證據直接證明被告業已取得該車牌號碼3P
      ─5692號自小客車，而前開車輛之車主雖登記為被告，然
      車輛登記名義人未必為實際使用人，自難單以此節即認定
      被告持有、使用前開車輛，況綜觀證人莊樹山、李志誠所
      言，可知被告並未全數付清購買前開車輛之價金，衡諸常
      情，於價金未完全給付前，被告無法取得車輛使用一情，
      亦屬交易常態。故依公訴人所舉前開證據，尚無法證明被
      告業已取得該車牌號碼3P─5692號自小客車之事實。
五、綜上，原審以現有證據尚不足認定被告涉有公訴意旨所指之
    犯行，既不能證明被告犯罪，根據「罪證有疑，利於被告」
    之證據法則，而為被告無罪之諭知，經核尚無違誤。公訴人
    上訴意旨略以：「（一）被告身為係爭自小客車之買受人，
    除已刷卡11000元外，另向台新銀行貸款300700元，用以購
    買係爭自小客車，雖尚有車價尾款未給付，被告卻對該車之
    所在未積極加以究明，亦未向警方報案，此部分實有違常理
    。（二）被告係經通緝到案，於偵查中屢傳不到，拘提亦無
    著，本即有畏罪之嫌疑。（三）被告抗辯係爭自小客車係在
    證人余昆翰之持有中，然證人余昆翰始終未到庭，因此實難
    證明被告所辯為可信，而被告又為係爭自小客車之登記名義
    人，因此依經驗法則、論理法則可認係爭自小客車應係被告
    持有中，而今車輛未在被告之占有中，顯然已為被告所處分
    」云云，而指摘原判決不當，但查，公訴人上訴所指摘之事
    項，均屬意臆測之詞，其證明力不足，而認事用法，乃法院
    得自由裁量之職權，又證據之證明力為何，亦應由法院自由
    心證認定之，倘對當事人所提出之各項證據，已經說明予以
    採信或不予採納之理由而未違反一般之經驗或論理法則，即
    難謂有何違法之處，是公訴人既未提出新事證以證明被告確
    有違反動產擔保交易法之犯行，僅就業經原審審酌之證據證
    明力加以爭執，委無可採；是公訴人之上訴難認有理由，應
    予駁回。
六、被告經合法傳喚，無正當理由未到庭，爰不待其陳述逕行判
    決，併此敘明。
據上論斷，應依刑事訴訟法第368條、第371條，判決如主文。
本案經檢察官吳國南到庭執行職務。
中    華    民    國    95    年    12    月    13    日
                  刑事第十六庭審判長法  官  葉騰瑞
                                    法  官  趙功恆
                                    法  官  莊明彰
以上正本證明與原本無異。
不得上訴。
                                    書記官  周素秋
中    華    民    國    95    年    12    月    13    日


司法院資訊處製作；財團法人民間司法改革基金會備份。
